---
title: "Przykłady i rozwiązania"
author: "Michał Burdukiewicz"
date: "31-05-2026"
output: html_document
---

```{r setup, include=FALSE}
knitr::opts_chunk$set(echo = FALSE, warning = FALSE, message = FALSE)
library(dplyr)
library(ggplot2)
library(ggthemes)
theme_set(theme_bw())
```

```{r}
dat <- read.csv("./data/polish-driver-license.csv") 
```

Źródło danych: https://github.com/michbur/polish-driver-license

## Rysunek 1

```{r}
group_by(dat, age, voivodeship) %>% 
  summarise(mean = mean(count)) %>% 
  ggplot(aes(x = age, y = mean, fill = voivodeship)) +
  geom_col() +
  ggtitle("Przed poprawkami")
```

Cel: pokazanie średniej liczby osób, które uzyskały prawo jazdy w danym wieku w zależności od województwa.

Zmiany:

Atrybuty wizualne:
    oś x - wiek
    oś y - średnia 
    (bez zmian)
Geometrie:
    wykres słupkowy ale bez wartości skumulowanych 
Facety: podział na 16 mniejszych wykresów (jeden wykres = jedno województwo)
Statystyki:    

```{r, fig.height=8}
group_by(dat, age, voivodeship) %>% 
  summarise(mean = mean(count)) %>% 
  ggplot(aes(x = age, y = mean, fill = voivodeship)) +
  geom_col(position = "dodge") +
  facet_wrap(~ voivodeship)
  ggtitle("Po poprawkach") 
```

## Rysunek 2

```{r}
group_by(dat, gender, voivodeship) %>% 
  summarise(total = sum(count)) %>% 
  mutate(fraction = total/sum(total)) %>% 
  ggplot(aes(x = gender, y = fraction, fill = voivodeship)) +
  geom_col() +
  ggtitle("Przed poprawkami")
```

Cel: pokazanie frakcji kobiet i mężczyzn uzyskujących prawo jazdy w danym województwie.

Zmiany: 

Atrybuty wizualne:
    opcja 1:
    oś x - województwa
    oś y - frakcja kobiet i mężczyzn
    
    opcja 2:
    oś x - województwa i dodatkowy podział na kobiety i mężczyzn
    oś y - faktyczna liczebność lub frakcja kobiet i mężczyzn

użycie dwóch kolorów (kobiety i mężczyźni), np. niebieski i pomarańczowy

Geometrie: wykres słupkowy (skumulowany dla opcji 1, zwykły dla opcji 2)

Facety: dla każdego województwa osobna faseta (16 osobnych wykresów) (dla opcji 2)

Statystyki:    
    udział procentowy kobiet i mężczyzn dla danego województwa


```{r}
group_by(dat, gender, voivodeship) %>% 
  summarise(total = sum(count)) %>% 
  ungroup() %>% 
  group_by(voivodeship) %>% 
  mutate(fraction = total/sum(total)) %>% 
  ggplot(aes(x = voivodeship, y = fraction, fill = gender)) +
  geom_col() +
  scale_fill_manual(values = c("#91bfdb", "#fc8d59")) +
  theme(legend.position = "bottom") +
  ggtitle("Po poprawkach") +
  theme(axis.text.x = element_text(angle = 90))
```

## Rysunek 3

```{r}
group_by(dat, month, year, voivodeship) %>% 
  summarise(total = sum(count)) %>% 
  filter(voivodeship == "WOJ. MAZOWIECKIE") %>% 
  ggplot(aes(x = factor(year), y = total)) +
  geom_boxplot() +
  scale_x_discrete("Year") +
  scale_color_discrete("Month") +
  geom_point(aes(color = factor(month))) +
  ggtitle("Mazowieckie", "Przed poprawkami")
```

Cel: pokazanie zmienności liczby uzyskanych praw jazdy w skali roku w zależności od roku w województwie mazowieckim.

Atrybuty wizualne: 
Osie: linie ciągłe w kolorze czarnym
Oś X: miesiące
Oś Y: total
Tytuł wykresu: Liczba wydanych praw jazdy w XXXX roku w woj. Mazowieckim
Wykres liniowy z punktami odpowiadającymi miesiącom w tym samym kolorze co krzywa dla danego roku

Geometrie:
Wykres liniowy z punktami odpowiadającymi miesiącom    
    
Facety:
4 oddzielne wykresy liniowe pokazujace zmienność danych w danym roku

Statystyki: 
Brak
   
Koordynaty:
Układ kartezjański

Motyw:
Wykres na białym tle     


```{r}
group_by(dat, month, year, voivodeship) %>% 
  summarise(total = sum(count)) %>% 
  filter(voivodeship == "WOJ. MAZOWIECKIE") %>% 
  ggplot(aes(x = month, y = total)) +
  geom_point() +
  geom_line() +
  scale_x_continuous("Month", breaks = 1L:6*2) +
  facet_wrap(~ year) +
  ggtitle("Liczba uzyskanych praw jazdy w województwie mazowieckim", "Po poprawkach")
```


## Rysunek 4

```{r}
group_by(dat, gender, age) %>% 
  summarise(total = sum(count)) %>% 
  ggplot(aes(x = age, y = total, color = gender)) +
  geom_point() +
  ggtitle("Przed poprawkami")

```

Cel: pokazać zależność liczby uzyskanych praw jazdy w zależności od wieku i płci.

Zmiany:

Atrybuty wizualne:
kolory dla płci, mapowianie do osi: oś y - lata rosnąco od dołu do góry (przedziały wiekowe ), oś X suma w obu kierunkach, na lewo męzczyżni, na prawo kobiety.
Geometrie:
Wykres demograficzny w kilku sekcjach, 
idąc o dołu.
- sekcja 1 : lata 17-25 osobne wiersze dla każdego roku,
- sekcja 2: wiersze zsumowane: lata 26 -35, 36-45
- sekcja 3: wiersze zasumowane 46-70, 70 i więcej 

Facety:
    brak
Statystyki:    
   suma, 



```{r}
plot_dat <- mutate(dat, age2 = cut(age, breaks = c(0, 17, 25, 35, 45, 70, max(dat$age)), include.lowest = TRUE)) %>% 
 group_by(gender, age2) %>% 
 summarise(total = sum(count)) %>% 
  mutate(total = ifelse(gender == "M", -total, total)) 

ggplot(plot_dat, aes(x = age2, y = total, fill = gender)) +
  geom_col() +
  coord_flip() +
  scale_y_continuous(labels = function(x) abs(x)) +
  ggtitle("Po poprawkach")

```

## Rysunek 5

```{r,fig.height=7}
group_by(dat, month, age) %>% 
  summarise(total = sum(count)) %>% 
  ggplot(aes(x = month, y = total)) +
  geom_point() + 
  facet_wrap(~ age) +
  theme(axis.text.x = element_text(angle = 90)) +
  ggtitle("Przed poprawkami")
```

Cel: pokazać liczbę praw jazdy uzyskiwanych przez osoby w różnym wieku w zależności od miesiąca.

Zmiany: 
osobne wykresy dla grup wiekowych 14–17(nastolatkowie), 18–25(młodzi dorośli), 26–45(dorosły), 46–65(starsi dorośli), 65-93(seniorzy), oś y liczba praw jazdy (dopasowanie skali dla każdego wykresu do maksimum danych), oś x miesiące

```{r,fig.height=7}
mutate(dat, age2 = cut(age, breaks = c(0, 17, 25, 45, 65, max(dat$age)), include.lowest = TRUE)) %>% 
  group_by(month, age2) %>% 
  summarise(total = sum(count)) %>% 
  ggplot(aes(x = month, y = total)) +
  geom_point() + 
  facet_wrap(~ age2, scales = "free_y") +
  scale_x_continuous("Month", breaks = 1L:6*2) +
  theme(axis.text.x = element_text(angle = 90)) +
  ggtitle("Po poprawkach")
```

## Rysunek 6

```{r,fig.height=7}
group_by(dat, year, gender, voivodeship) %>% 
  summarise(total = sum(count)) %>% 
  ggplot(aes(x = year, y = gender, fill = total)) +
  geom_tile(color = "black") +
  facet_wrap(~ voivodeship) +
  ggtitle("Przed poprawkami")
```

Cel: pokazać liczbę uzyskanych praw jazdy dla poszczególnych województw w zależności od płci i roku.

Zmiany:

Atrybuty wizualne: oś X: rok, oś Y: linia ciągła: liczba praw jazdy, kolor: płeć np. niebieski vs czerwony
legenda: kolor lini vs płeć
opisy osi: np. data[rok], płeć[m, k]
opisy facetów: b/z
tytuł wykresu: "Liczba uzyskanych praw jazdy w zależności od płci i roku."
Geometrie: linie łączące punkty w czasie, wyraźny punkt na przecięciu linii, siatka -> linia przerywana, wyszarzona
Facety: podział na województwa -> siatka mniejszych wykresów -> osobny panel na każde woj.
skala: wspólny początek OY i OX. Jeżeli linie będą się nakładać -> wykres słupkowy lub zmniejszenie skali
Statystyki: brak. zostaje: ilość ze względu na płeć / rok

```{r,fig.height=7}
group_by(dat, year, gender, voivodeship) %>% 
  summarise(total = sum(count)) %>% 
  ggplot(aes(x = year, y = total, color = gender, linetype = gender)) +
  geom_line() +
  facet_wrap(~ voivodeship, ncol = 3) +
  theme(legend.position = "bottom") +
  ggtitle("Po poprawkach")
```
